臺北高等行政法院判決
　　　　　　　　　　　　　　　　　　 96年度簡字第00271號
原　　　告　日宏企業有限公司
代　表　人　甲○○
被　　　告　臺北縣政府
代　表　人　乙○○縣長）住同.
訴訟代理人　丁○○
　　　　　　丙○○
上列當事人間因空氣污染防制法事件，原告不服行政院環境保護
署中華民國96年1 月30日環署訴字第0000000000號訴願決定，提
起行政訴訟。本院判決如下：
　　主  文
原告之訴駁回。
訴訟費用由原告負擔。
　　事  實
一、事實概要：
    緣原告所有工廠（座落於臺北縣鶯歌鎮○○路285 巷8 號）
    從事金屬表面處理作業，設置有水洗式洗滌塔及煙囪，經被
    告所屬環境保護局於民國（下同）95年4 月26日12時15分派
    員前往查核，發現其排放管道未設置採樣孔及採樣平臺，未
    符合行政院環境保護署公告「檢查鑑定公私場所空氣污染物
    排放狀況之採樣設施規範」（以下稱採樣設施規範）三之規
    定，違反空氣污染防制法第43條第4 項規定，案由被告依同
    法第69條規定以95年9 月22日北府環二字第0950057131號函
    附北府環空污字第20-095-090027 號裁處書裁處原告新臺幣
    （下同）20萬元罰鍰。原告不服，提起訴願遭決定駁回，遂
    提起本件行政訴訟。
二、兩造聲明：
　　(一)原告聲明求為判決：1.訴願決定及原罰鍰之處分均撤銷。
                        2.訴訟費用由被告負擔。
　　(二)被告聲明求為判決：1.駁回原告之訴。
                        2.訴訟費用由原告負擔。
三、兩造之爭點：
　　(一)原告主張之理由：
      1.按依行政訴訟法第136 條準用民事訴訟法第277 條之規
        定，當事人應就權利發生、障礙或消滅之事實負舉證責
        任。此外，行政官署對於人民有所處罰，必須確實證明
        其違法之事實，倘不能確實證明違法事實之存在，其處
        罰即不能認為合法（參見原證4 ）。此迭經最高行政法
        院先後制有31年度判字第53號、36年度判字第16號、39
        年度判字第2 號、76年度判字第117 號等判例可供論證
        。且科處罰鍰之處分屬侵益處分（或謂負擔處分），其
        要件事實應由行政機關負舉證責任，合先敘明。
      2.空氣污染防制法第69條固然明文規定未依同法43條第4
        項之規定具備設施者，處公私場所新台幣20萬元以上10
        0 萬元以下罰鍰；惟查本件原告工廠確實本已具備空氣
        污染排放狀況採樣應具備之設施，設置有採樣孔、採樣
        平台及扶梯等，此有現場照片6 張可證（參見原證5 ）
        ；是本件即與法定構成要件不符，其事實應尚未足以構
        成該條之違章行為，因而本件被告缺乏積極證據，即逕
        為科罰之處分，其處分難謂適法；應就對於支持其處分
        之法規範之要件事實負舉證責任。
      3.行政行為應符合比例原則，即：採取之方法應有助於目
        的之達成；其有多種同樣能達成目的之方法時，應選擇
        對人民權益損害最少者；行政程序法第7 條頒有明文。
        故本件關於原告工廠排放管道本已有採樣孔及採樣平台
        等之設置，詳如前述；核其設置或未盡符合行政環保署
        公告「檢查鑑定公私場所空氣污染物排放狀況之採樣設
        施規範」之規定，惟畢竟與完全未設置者有間，違章責
        任應屬輕微，無故意或重大過失可言，尤不具非難性。
        主管機關允宜採取勸導改善、輔導設置之方式以達其目
        的，並資保護人民之權益；如拒絕改善或遲未能改善，
        再施以罰鍰之處分，始得法律本旨。本件被告乃逕採行
        科罰之手段，毋寧有違比例原則，缺乏正當性與必要性
        ，有濫用裁量權限而為行政處分情形，從而有實質違法
        處分之情事，不應維持。雖本件罰鍰被告僅裁處以法定
        最低金額，惟其金額仍達20萬元之鉅，形成原告公司逾
        3 個月辛勤生產，卻徒勞無功之後果，造成生存之危機
        ；近年來我國經濟成長緩慢，競爭力日減，中小企業難
        以生存，紛紛出走，良有以也！
      4.綜上所析，本件被告95年9 月22日北府環二字第095005
        7131號之罰鍰處分及訴願機關行政院環保署96年1 月30
        日第0000000000號之訴願決定，實屬率斷，均有不當，
        原告聲明求為撤銷訴願決定及原處分，即有理由，請判
        決如聲明所示，實為德便。
　　(二)被告主張之理由：
      1.依空氣污染防制法第43條第4 項規定「公私場所應具備
        便於實施第1 項檢查及鑑定之設施」，行政院環境保護
        署據以公告「檢查鑑定公私場所空氣污染物排放狀況之
        採樣設施規範」，惟原告廠內排放管道未依採樣設施規
        範設置採樣設施，已違反該條相關規定，被告爰依同法
        第69條規定，處分20萬元罰鍰，並無不當。
      2.關於原告質疑被告未能確實舉證證明其違法事實存在，
        有違行政判例乙節，被告於撤銷處分重開前，複經環境
        保護局第7 課派員比對確認稽查告發地點及違規事證無
        誤，有稽查照片可稽，違規事證明確，被告據以更正，
        應無違誤。至原告所附採樣平台照片為被告稽查後才補
        正，此純係發生違規行為後之改善行為而已，自不得據
        以免除本件之違規事實存在，況有採證照片及原告簽名
        確認之紀錄可稽。綜上所陳，經審視本次裁處並無違誤。
　　理  由
一、按「各級主管機關得派員攜帶證明文件，檢查或鑑定公私場
    所或交通工具空氣污染物排放狀況、空氣污染收集設施、防
    制設施、監測設施或產製、儲存、使用之油燃料品質，並命
    提供有關資料。」、「公私場所應具備便於實施第1 項檢查
    及鑑定之設施；其規格，由中央主管機關公告之。」、「規
    避、妨礙或拒絕依第43條第1 項之檢查、鑑定或命令或未依
    第43條第4 項具備設施者，處公私場所新臺幣20萬元以上10
    0 萬元以下罰鍰；..」空氣污染防制法第43條第1 項、第4
    項及第69條分別定有明文。又行政院環境保護署92年5 月23
    日以環署空字第0920037651A 號公告修正「檢查鑑定公私場
    所空氣污染物排放狀況之採樣設施規範」復明定：「一、公
    私場所排放管道應設置便於各級主管機關檢查及鑑定其空氣
    污染物排放狀況之安全採樣設施。二、排放管道包括煙道、
    煙囪及排氣管線。三、採樣設施包括採樣孔、安全採樣平台
    、扶梯及足供使用之水電設施笣其他必要器材。」
二、緣原告所有、座落於臺北縣鶯歌鎮○○路285 巷8 號之工廠
    ，係從事金屬表面處理作業，設置有水洗式洗滌塔及煙囪，
    經被告所屬環境保護局於95年4 月26日12時15分派員前往查
    核，發現其排放管道未設置採樣孔及採樣平臺，未符合行政
    院環境保護署公告「檢查鑑定公私場所空氣污染物排放狀況
    之採樣設施規範」三之規定，違反空氣污染防制法第43條第
    4 項規定，案由被告依同法第69條規定以95年9 月22日北府
    環二字第0950057131號函附北府環空污字第20-095-090027
    號裁處書裁處原告20萬元罰鍰。原告不服，提起訴願遭決定
    駁回，遂提起本件行政訴訟。兩造分別為前揭事實欄所載之
    陳述，準此，本件爭執之重點厥為原告究竟於稽查時有無設
    置採樣孔及採樣平台。
三、查本件原告所有、座落於臺北縣鶯歌鎮○○路285 巷8 號之
    工廠係從事金屬表面處理作業，設置有水洗式洗滌塔及煙囪
    ，被告所屬環保局人員於95年4 月26日12時15分許至上該工
    廠稽查，發現該工廠上開排放管道未設置採樣孔及採樣平台
    ，與首揭採樣設施規範三之規定不符，此有原告總經理陳界
    文確認後簽名之稽查紀錄（見訴願卷第24頁）、工廠清查紀
    錄表（見訴願卷第26頁）及現場採證照片影本3 張（見訴願
    卷第25頁）在卷可憑，原告違規事證明確，揆諸首揭規定，
    被告認定其違反空氣污染防制法第43條第4 項規定，依同法
    第69條規定裁處罰鍰20萬元，並無不合。
四、原告主張其工廠確實本已具備空氣污染排放狀況採樣應具備
    之設施，設置有採樣孔、採樣平台及扶梯等，並提出95年4
    月28日拍攝之照片6 張為證（見本院卷第15頁正反面）抗辯
    系爭處分難謂適法云云；查依原告提出之前開照片，其工廠
    屋頂確設有一具攀爬扶梯；但經對照被告環保局人員稽查當
    時（95年4 月26日）採證照片所示，則可見在同一地點並無
    該具扶梯之設置（見訴願卷第25頁），而觀原告提出之照片
    ，係95年4 月28日所拍攝，佐諸前揭稽查紀錄「稽查情形」
    記載：「二、稽查時，煙囪排放位置，經由該廠員工會同，
    尚未設置採樣設施及相關設施，將依空污相關規定辦理」等
    語，及清查紀錄表亦明載：「無採樣平台」等語，足證原告
    所主張之採樣平台，係在被告95年4 月26日稽查後，4 月28
    日之間所設置，要無疑義，原告此項主張，顯屬事後諉卸飾
    詞，洵不足採。
五、原告主張其違章責任應屬輕微，無故意或重大過失可言，尤
    不具非難性。主管機關允宜採取勸導改善、輔導設置之方式
    以達其目的，並資保護人民之權益；如拒絕改善或遲未能改
    善，再施以罰鍰之處分，始得法律本旨。本件被告乃逕採行
    科罰之手段，毋寧有違比例原則，缺乏正當性與必要性，有
    濫用裁量權限而為行政處分情形，從而有實質違法處分之情
    事，不應維持云云；惟按任何人均有知法、守法義務，尤其
    從事與空氣污染防制相關業務之工廠經營者尤應注意相關空
    氣污染防制法令，原告對於首揭空氣污染防制法之規定未及
    注意，而未於排放管道設置有採樣孔及採樣平台，難謂無過
    失。而被告依空氣污染防制法第69條規定裁處原告罰鍰20萬
    元，觀諸該條「規避、妨礙或拒絕依第43條第1 項之檢查、
    鑑定或命令或未依第43條第4 項具備設施者，處公私場所新
    臺幣20萬元以上100 萬元以下罰鍰；..」之規定，係裁處罰
    鍰額度之最下限，要無濫用裁量可言。又空氣污染防制法並
    無課予主管機關應於對受處分人處分前，先行勸導、責令改
    善，不從者再處罰之相關規定，本件被告基於依法行政之立
    場，做出裁罰之處分，核無違誤。原告此項主張，顯屬無據。
六、綜合上述，本件原告起訴論旨均不足採，其工廠於被告稽查
    時並未設置排放管道之採樣孔及採樣平台，事證明確，被告
    認定其違反空氣污染防制法第43條第4 項規定，依同法第69
    條規定裁處罰鍰20萬元，核無不合，訴願決定予以維持，亦
    無違誤，原告徒執前詞及一己主觀見解，聲請撤銷，為無理
    由，應予駁回。又本件屬簡易案件，爰不經言詞辯論為之，
    併此敘明。
七、據上論結，本件原告之訴為無理由，爰依行政訴訟法第236
    條、195條第1項後段、第98條第3 項前段，判決如主文。
中　　華　　民　　國　　96　　年　  7　　月  　4    日
                           第六庭法  官　闕　銘　富
上為正本係照原本作成。
本件以訴訟事件所涉及之法律見解具有原則性者為限，始得於本
判決送達後20日內向本院提出上訴狀並表明上訴理由，如已於本
判決宣示後送達前提起上訴者，應於判決送達後20日內補具上訴
理由（均按他造人數附繕本），且經最高行政法院許可後方得上
訴。
中　　華　　民　　國　　96　　年　  7　　月  　11    日
                                 書記官  孫　筱　晴
